【裁判字號】    94,矚易,1
【裁判日期】    950523
【裁判案由】    違反公務員服務法
【裁判全文】
臺灣高雄地方法院刑事判決               94年度矚易字第1號
公  訴  人  臺灣高雄地方法院檢察署檢察官
被      告  丙○○
選任辯護人  葉張基律師
上列被告因違反公務員服務法案件，經檢察官提起公訴（94年度
偵字第26467號），本院判決如下：
    主  文
丙○○無罪。
    理  由
一、公訴意旨略以：丙○○自民國87年8 月3 日起至93年9 月16
    日期間，擔任高雄市政府捷運工程局（以下簡稱捷運局）局
    長，為依法令從事公務之人員，其職責包括監督、管理高雄
    市捷運股份有限公司（以下簡稱高雄捷運公司）對於大眾捷
    運系統之經營、維護、施工，並負責辦理捷運系統整合測試
    初勘，及於初勘通過後報請中央主管機關辦理履勘事項，屬
    公務員服務法所規範之公務員。其明知公務員於離職後5 年
    內，不得擔任與其離職前5 年內之職務直接相關之營利事業
    顧問，而高雄捷運公司係其任職捷運局局長期間所監督之營
    利事業，仍於93年9 月16日自捷運局退休離職後，旋於同年
    11月11日轉任高雄捷運公司擔任顧問，負責監督、指導高雄
    市捷運公司工程施工工法、工程進度、相關捷運工程作業事
    務，而擔任與其離職前5 年內業務有直接相關之工作。高雄
    捷運公司則提供原由該公司總經理戊○○所使用之車牌XX－
    3709號座車供擔任該公司顧問之丙○○使用，由司機丁○○
    搭載丙○○前往高雄捷運公司辦公或至工地巡視。丙○○為
    規避公務員服務法之上開規範，而於其任職之翌日即93年11
    月12日由高雄捷運公司副董事長庚○○指示與捷運工程業務
    毫無關係之財團法人福康文教基金會（以下簡稱福康文教基
    金會，董事長庚○○）會計鐘淑芳製作福康文教基金會臨時
    薪資表，以丙○○為該基金會之臨時員工，開立發票日為93
    年11月15日，支票號碼為RB0000000 號，票面金額為新台幣
    （下同）五十六萬四千元之支票1 紙，交予丙○○收受，此
    一款項名義上雖係福康文教基金會發放之薪資，然實為丙○○擔任高雄捷運公司顧問之薪資。丙○○於擔任高雄捷運公
    司顧問期間之93年12月中旬因病住院，高雄捷運公司董事長
    陳振榮、副董事長庚○○於93年12月20日前往行政院退除役
    官兵輔導委員會高雄榮民總醫院（以下簡稱高雄榮民總醫院
    ，起訴書誤載為高雄市立大同醫院）探視丙○○，並以高雄
    捷運公司之名義，各交付十萬元予丙○○。丙○○明知上開
    款項與一般慰問金之金額顯不相當，應屬顧問費性質，仍予
    收受。嗣警方於94年10月11日因另案前往福康文教基金會搜
    索時，扣得福康文教基金會之薪資表、傳票等物，始循線查
    知上情。因認被告丙○○所為係違反公務員服務法第14條之
    1 之規定，涉有同法第22條之1 之罪嫌云云。
二、按犯罪事實應依證據認定之，無證據不得推定其犯罪事實，
    刑事訴訟法第154 條定有明文。再事實之認定，應憑證據，
    如未能發現相當證據，或證據不足以證明，自不能以推測或
    擬制之方法，以為裁判基礎；又所謂認定犯罪事實之證據，
    係指足以認定被告確有犯罪行為之積極證據而言，而認定犯
    罪事實所憑之證據，雖不以直接證據為限，間接證據亦包括
    在內，然而無論直接或間接證據，其為訴訟上之證明，須於
    通常一般人均不致有所懷疑，而得確信其為真實之程度，始
    得據之為有罪之認定，倘其證明尚未達到此一程度，而有合
    理懷疑存在時，事實審復已就其心證上理由予以闡述，敘明
    其如何無從為有罪之確信，因而為無罪之判決，尚不得任意
    指為違法，最高法院分別著有29年上字第3105號、40年台上
    字第86號、76年台上字第4986號判例意旨足資參照。次按公
    務員服務法第14條之1 所謂與「職務直接相關」係指：離
    職前之服務機關為各該營利事業之目的事業主管機關，且其
    職務對各該營利事業具有監督或管理之權責人員；離職前
    之服務機關與營利事業有營建或採購業務關係之承辦人員及
    各級主管人員。而公務員服務法第14條之1 規定公務員於其
    離職後3 年內，不得擔任與其離職前5 年內之職務直接相關
    之營利事業董事、監察人、經理、執行業務之股東或顧問，
    此一規定或稱為「利益迴避條款」、「旋轉門條款」。而上
    開規定所謂「顧問」係以職稱為認定之標準，不以有給職為
    限，無給職顧問亦在規範之列。且自該規定之立法緣由以觀
    ，其立法目的係在約束、管制公務員離職後之行為，避免離
    職公務員憑藉其在職期間對公務或業務之瞭解，圖利與其任
    職機關、職務利益衝突或違背之營利事業，造成國家、社會
    之嚴重損失，並對公務員職務之公正性造成重大打擊。
三、公訴人認被告涉有前揭違反公務員服務法犯行，無非以：證
    人陳振榮、戊○○、庚○○、鐘淑芳、乙○○、丁○○、辛○○、己○○之指證，及捷運局分層負責明細表、高雄捷運
    BOT 政策專案報告、福康文教基金會捐助章程、法人登記證
    書、臨時薪資表、傳票、支票及高雄捷運公司93年12月17日
    簽呈、報支清單各1 件，資為論據。
四、訊之被告丙○○就其自87年8 月3 日起至93年9 月16日止，
    擔任捷運局局長，並已於93年9 月16日自捷運局退休離職，
    且曾自福康文教基金會支領五十六萬四千元票款，而其罹患
    癌症住院期間，高雄捷運公司董事長陳振榮、副董事長庚○○曾於93年12月20日前往醫院探視其病情，分別致贈慰問金
    十萬元等情，固供承在卷，惟堅決否認有何違反公務員服務
    法第14條之1 規定之犯行，並辯稱：伊並未擔任高雄捷運公
    司顧問與其他任何職務，而伊自87年8 月11日起就任高雄市
    政府捷運局局長，開始全力推動高雄捷運工程，故對高雄捷
    運有必須完成、且需保留相關重要研究事項資料，具有強烈
    使命感，因認有將高雄捷運之歷史過程為詳細整理，以作為
    日後其他捷運工程參考之必要，故於退休後，旋即進行高雄
    捷運工程歷史及其他事項之整理工作，擬蒐集高雄捷運之相
    關資料，以專業研究方法，將高雄捷運工程包括（但不限於
    ）用地取得、路線規劃、行政程序（包括依獎參條例申請行
    政院核定之過程、環境影響評估暨其差異分析報告、都市計
    畫變更等）、土建工程（包括勘驗、付款、督導、品保與安
    全衛生等）、機電工程、財務、法律（包括制訂相關勘驗標
    準程序、落選申請人之異議、申訴等行政救濟程序）、營運
    （包括營運規範、附屬事業、城市文化）等問題做全面的整
    理，當此一研究完成後，高雄捷運之任何一項工作均可查得
    相關資料、紀錄、執行方式及成果，對日後研究高雄捷運或
    其他縣市興辦捷運之經驗傳承均有相當助益。而伊之上開理
    想曾獲得謝長廷前市長之支持，高雄市政府並曾擬聘請伊擔
    任高雄市政府顧問乙職，亦同意伊繼續居住首長宿舍、借用
    辦公室，以便於整理捷運相關資料。伊則於93年12月中旬住
    院前，即完成高雄捷運歷史綱要之建立工作，而伊受福康文
    教基金會委託研究者，則係前開研究中捷運文化乙節之延伸
    ，伊與福康文教基金會於93年9 月28日簽立合作意向書（合
    作期間係93年10月1 日起至95年12月31日止，並可延長），
    並約定2 年內由福康文教基金會以每年六十萬元研究費贊助
    伊關於新式管理法及管理新觀念部分之研究計畫，福康文教
    基金會上開贊助之目的，在於提供經費供被贊助人從事研究
    ，與顧問工作之性質在於提供專業供業主諮詢全然不同。又
    伊為執行上開研究計畫，自有前往高雄市政府捷運局及捷運
    工地蒐集資料之必要，因此伊於退休後仍經常到捷運工地關
    心、瞭解，乃基於對高雄捷運工程存有一份特殊情感所致。
    另車號XX－3709號汽車乃高雄捷運公司之外包車輛，並非該
    公司總經理之專用座車，亦非供伊使用之專車。至於伊於93
    年12月13日至同年月17日在高雄市立聯合醫院大同院區經檢
    出罹有肺癌後，在同年月20日轉往高雄榮民總醫院住院接受
    手術前之相關檢查，高雄捷運公司董事長陳振榮、副董事長
    庚○○在當日前往醫院探視伊之病情後，隨即離去，斯時伊
    與妻子之心情複雜，並未查覺其二人分別留下慰問金各十萬
    元，而伊得悉受贈上開慰問金後，已於94年11月8 日將上開
    款項全數捐贈予財團法人陶聲洋防癌基金會等語（見本院卷
    第36頁）。
五、經查，本件被告於93年9 月16日自高雄市政府捷運局長任內
    退休後，高雄市政府曾同意被告得暫時繼續使用其職務宿舍
    ，並保留高雄市政府所有，位於高雄市○○區○○路1 號之
    捷運南機廠行政中心4 樓捷運局長辦公室供被告使用之事實
    ，有高雄市政府捷運局93年9 月21日、93年11月10日簽呈在
    卷可按（見本院卷第73頁、第75頁）。而被告於退休後，仍
    利用捷運南機廠行政中心4 樓捷運局長辦公室，蒐集高雄捷
    運工程資料之事實，則有證人戊○○（即高雄捷運公司總經
    理）證述在卷，並證稱：「我聽副董庚○○說，被告要來蒐
    集資料，…我們十分尊重他，所以才派車給他使用」等語（
    見本院卷第280 頁）；證人林雅靜於接受調查局人員詢問時
    亦證稱：「…據我所知，被告使用高雄捷運公司南機廠捷運
    局局長辦公室期間，係奉當時市長謝長廷指示，編寫有關高
    雄捷運工程大事記，故被告曾請捷運局前綜合規劃科科長及
    設施工程科科長協助提供相關資料供被告參考」等語（見偵
    卷第147 頁背面）；另證人趙際禮（即高雄捷運公司工程技
    術處處長）亦於接受調查局人員詢問時證稱：「…被告離職
    後仍經常到本公司提供給捷運局的辦公室出入，…被告曾向
    我提及，他要蒐集捷運工程施工、術或特殊工法等資料，希
    望我能協助提供資料，我當場應允…」等語（見偵卷第148
    頁背面），足見被告退休後，高雄市政府除擬聘其為市府顧
    問外，並同意被告繼續使用其局長任內位於高雄捷運公司南
    機廠4 樓辦公室，俾利蒐集高雄捷運之相關資料，被告亦確
    曾向高雄捷運局及高雄捷運公司等相關人員蒐集資料。被告
    辯稱：伊在南機廠行政中心4 樓捷運局長辦公室蒐集高雄捷
    運工程大事紀及捷運特殊工法之相關資料等語，應堪採信。
    惟公訴人認被告自高雄市政府捷運局長任內退休後，接受福
    康文教基金會提供之六十萬元（扣除三萬六千元之所得稅後
    ，被告實收五十六萬四千元）及其罹病後自高雄捷運公司董
    事長、副董事長所收取之二十萬元慰問金，實為被告擔任高
    雄捷運公司顧問之報酬，爰將各該爭點臚列分論如下：
  (一)被告自福康文教基金會收受五十六萬四千元票款一節，究否
    為被告擔任高雄捷運公司顧問之報酬？
  1.查被告於87年8 月3 日至93年9 月16日期間，擔任捷運局局
    長，而於93年9 月16日自捷運局退休離職，並於93年9 月28
    日與福康文教基金會簽立合作意向書，以共同引進新式管理
    法及管理新觀念為目標，由福康文教基金會贊助被告進行專
    案研究工作，並將被告之研究成果組成文獻資料，公開發表
    ，以供企業界參考利用，其約定之合作期間係自93年10月1
    日起至95年12月31日止。福康文教基金會並依前開合作意向
    書之約定，交付以第一商業銀行苓雅分行為付款人，以福康
    文教基金會、董事長庚○○為發票人，發票日為93年11月15
    日，票面金額為五十六萬四千元，票號RB0000000 號之支票
    1 紙予被告。而福康文教基金會在遵期兌付上開票款後，於
    93 年11 月22日以「薪資項目」列報該基金會支給被告93年
    度11月份薪資六十萬元，並於扣繳所得稅三萬六千元後，製
    作傳票後登入會記帳等事實，有高雄市政府捷運局93年11月
    26日高市捷人字第0930016230號離職人員服務經歷證明書1
    紙、合作意向書1 份、支票影本1 紙、93年11月22日支出傳
    票、轉帳傳票各1 紙、臨時薪資表1 份在卷可稽（見本院卷
    笫67頁、偵卷第84頁、第54頁、第51頁、第53頁、第52頁）
    ，核與被告自承其曾與福康文教基金會簽立合作意向書，接
    受福康文教基金會之贊助，並自福康文教基金會受領五十六
    萬四千元等情相符，應屬真實。
  2.公訴人固以證人庚○○（即高雄捷運公司副董事長、福康文
    教基金會董事長）於偵查中就支付被告六十萬元之緣由，證
    稱：「福康文教基金會…因被告擔任捷運局局長期間，負責
    高雄捷運工程之相關規劃工作，亦係BOT 工程之專家，對捷
    運局與高雄捷運公司之關係最為瞭解，在被告因捷運工程發
    生崩塌案負政治責任下台後，我借重被告之專才撰寫有關高
    雄捷運公司BOT 緣起始末之文獻報告供我與基金會參考，並
    由我擔任董事長之福康文教基金會，以薪資名義支付六十萬
    元給被告作為撰寫該報告之潤筆費用」等語（見偵卷第94頁
    ），與證人（即福康文教基金會會計）鐘淑芳於接受調查局
    詢問時證述：「我不知道丙○○是何身分，但據我所知93年
    間福康文教基金會及東南文化基金會有意成立行銷大高雄網
    站，被告提出企劃構想，再由兩個基金會員工負責蒐集企劃
    構想之相關資料給外包商架設網站，…該筆六十萬元款項（
    含所得稅）係庚○○決定，並交待我支付被告之臨時薪資」
    等語全然不合（見偵卷第8 頁背面），進而推認該五十六萬
    四千元並非福康文教基金會贊助被告撰寫高雄捷運工程始末
    文獻報告之對價，實乃被告擔任高雄捷運公司顧問之報酬云
    云。惟證人鐘淑芳於本院審理中則證稱：「我兼任福康文教
    基金會會計一職約5 、6 年，…（當時是）福康文教基金會
    董事長庚○○交代要支付被告六十萬元，當時庚○○有下1
    張條子，條子上記載『大高雄…』我不記得全名是什麼，…
    當時東南文教基金會與福康文教基金會在推行大高雄網站，
    伊記得條子上有『大高雄』三個字，因此調查局問我時，我
    直接推想可能與大高雄網站有關，故如此回答，…後來我於
    94年12月間看到報告（即「大高雄地區大眾捷運系統前瞻性
    發展研究報告書」）後，才想起來庚○○交給我的條子上的
    字這麼長，就是那個研究報告的名稱，當初庚○○在董事長
    辦公室有拿條子告訴我是要請被告作這個案子…，福康文教
    基金會與東南文教基金會約在一、兩年前（即93年、94年間
    ）曾合作行銷大高雄網站，是請台北的一個名為「食用勞作
    資訊公司」製作的，該網站由福康文教基金會的兩名員工負
    責…，並曾於93、94年度支出架設該網站的費用，…我於（
    偵查中）應訊時只記得大高雄網站一事，所以我才會想可能
    是這樣，但當時我也有告訴檢察官我並不是很清楚…，庚○○下條子給伊時，我沒必要也未實際調查條子上所載內容是
    否真正，是否真的有該工作」等語（見本院卷第255 頁、第
    258 頁、第259 頁、第261 頁、第262 頁），而證人鐘淑芳
    於94年10月11日接受調查局人員詢問時，確實曾向調查局人
    員表明，伊不知丙○○係何人，已如前述（見偵卷第8 頁背
    面），再佐以福康文教基金會之會計憑證就該六十萬元之支
    付，僅載明其支應科目為「薪資」，而未載明究係為何專案
    所支付，有卷附福康文教基金會93年11月22日支出傳票1 紙
    足憑（見偵卷第9 頁），可見證人鐘淑芳兼任福康文教基金
    會會計一職，所職掌之會計項目龐雜，其接受調查局人員詢
    問之時點距其登錄上開帳目之時點93年11月22日，已將近1
    年之久，縱經提示上開支出傳票，其亦無從由支出傳票上之
    記載，得悉該六十萬元究係因何專案支出，其復向調查人員
    表明對被告之身份全無所知，顯見證人鐘淑芳於接受調查局
    人員詢問時，就福康文教基金會究係為何原因支付被告六十
    萬元，印象已十分模糊，足認鐘淑芳於接受調查局人員詢問
    時，係以其主觀推測之詞作答。又證人庚○○於本院審理中
    證稱：「…以我的習慣，我應該只會對鐘小姐（即證人鐘淑
    芳）說，這是要贊助被告的研究案，叫她付掉，不會對她解
    釋那麼多，…這個案子是我自己與被告談的，我叫鐘小姐去
    做，她不會問那麼多」等語（見本院卷第273 頁、第274 頁
    ）。益見依證人鐘淑芳之職務層級，其除接受董事長庚○○
    之指示付款外，自無可能向董事長庚○○詢問福康文教基金
    會各種應付款項之支應緣由與支出之合理性，且其職務內容
    亦非在實際調查各該會計帳目支出之真實性，故自難僅憑證
    人鐘淑芳與庚○○於接受調查局人員詢問時，其二人就給付
    被告六十萬元緣由之證述互異，即遽予推認該六十萬元並非
    福康文教基金會贊助被告之研究費，合先敘明。
  3.公訴人另以：被告並未前往福康文教基金會上班，福康文教
    基金會竟將支付予被告之六十萬元（扣稅後為五十六萬四千
    元）以「薪資」科目列帳，顯與常情有違，可認被告係為規
    避公務員服務法第14條之1 之規定，而由高雄捷運公司副董
    事長庚○○利用其擔任董事長職務之福康文教基金會，支付
    被告顧問費云云。惟證人鐘淑芳於本院審理中證稱：「…支
    付予被告之六十萬元係以福康文教基金會之收入支應，…該
    支票係由我交予庚○○，…支付該六十萬元乙事由董事長決
    定即可，…在稅法上鐘點費與研究費須製作「薪資」支出項
    目之扣繳憑單…，六十萬元是研究費，…並非我發給被告薪
    資名目之扣繳憑單，就表示被告是福康文教基金會之員工，
    福康文教基金會亦未為被告投保勞保、健保」等語明確（見
    本院卷第257 頁、第259 頁、第260 頁、第262 頁），復於
    公訴人詰問其任職福康文教基金會會計期間，福康文教基金
    會是否曾支付除被告以外，未到福康文教基金會上班者薪資
    之問題時，鐘淑芳則又證稱：「…（基金會）曾經推動電腦
    資訊一事，也是（未到基金會上班而）以薪資項目支出」等
    語（見本院卷第256 頁），是以由證人鐘淑芳之證詞尚無法
    推認被告為福康文教基金會之員工。再徵諸證人庚○○證稱
    ：「高雄捷運公司若要聘請顧問，須經董事會通過，被告並
    未經高雄捷運公司董事會聘為顧問」等語（見本院卷第271
    頁），另證人戊○○於本院審理中亦證稱：「目前高雄捷運
    公司聘用的都是有給職的顧問，共5 位，均支領按月給付之
    固定薪資，薪資數額因全職與兼職者不同，全職者也視其內
    容、性質而有不同，大約是十萬元左右，…兼職者的薪資大
    概五萬元到八萬元」等語（見本院卷第283 頁），是本件既
    未有證據足證高雄捷運公司董事會曾決議聘請被告擔任該公
    司顧問，而福康文教基金會一次支給被告六十萬元之付款方
    式與款項數額，核與高雄捷運公司平日支薪予顧問之方式及
    數額亦全然不同，自難僅憑福康文教基金會曾支付被告六十
    萬元，即推認被告已擔任高雄捷運公司之顧問。
  4.公訴人再以：被告自93年11月11日起接受高雄捷運公司派車
    接送，而高雄捷運公司副董事長庚○○於93年11月12日即指
    示福康文教基金會會計支付被告六十萬元（扣稅後為五十六
    萬四千元），顯見該六十萬元係因被告為高雄捷運公司工作
    所支付云云，並提出證人鐘淑芳於93年11月12日所製作之臨
    時薪資表1 份為其佐據（見偵卷第52頁）。惟縱認被告自93
    年11月11日起曾接受高雄捷運公司派車接送，並於93年11月
    12日受領上開支票，然仍不足以證明被告擔任高雄捷運公司
    顧問職位。況本件復未查扣被告自93年11月11日起即已擔任
    高雄捷運公司顧問一職之相關資料以供佐證，故公訴意旨僅
    憑上開福康文教基金會會計憑證製作之時點係在被告接受高
    雄捷運公司外包司機丁○○接送之翌日，即逕予推認該筆款
    項即為被告擔任高雄捷運公司顧問之對價，其證據關聯性已
    有不足。
  5.公訴人另指稱：被告所撰寫交予福康文教基金會之「大高雄
    地區大眾捷運系統前瞻性研究報告書」第一冊、第二冊內容
    ，與其所支領之六十萬元研究費不相當，並庭提上開研究報
    告書勘誤表1 件，指陳上開研究報告中存有諸多疏漏及編緝
    排版字體體例不一致等缺失云云（見本院卷第339 頁）。惟
    被告與福康文教基金會已於93年9 月28日簽立合作意向書，
    約定合作期間為93年10月1 日起至95年12月31日止之事實，
    有該合作意向書1 紙在卷可按（見偵卷第145 頁），而被告
    於本院審理中所提出之兩冊研究報告，其中研究報告書第一
    冊為94年度期中報告，另研究報告書第二冊則為95年度計畫
    書提案，有卷附「大高雄地區大眾捷運系統前瞻性發展研究
    報告書」2 冊足參，觀其內容所載均應屬研究報告中之階段
    報告，應非最終之研究成果。足見被告辯稱：伊與福康文教
    基金會簽立合作意向書，係受福康文教基金會之委託，蒐集
    、研究與高雄捷運文化議題相關之資料等語，尚非無據。況
    被告與福康文教基金會簽訂之合作意向書止期既為95年12月
    31日，則被告僅須在合約期間屆至前提出與該合作意向書所
    約定之目標相符之研究報告即為已足，自不能以被告目前所
    提出之階段報告，即遽以推認被告之研究成果與其所受領之
    研究費顯不相當。
  6.綜上，公訴人所提出之證據既無從證明被告自福康文教基金
    會所支領之六十萬元（扣稅後為五十六萬四千元）係其擔任
    高雄捷運公司顧問一職所獲取之報酬，自不得僅以片面臆測
    ，即認該六十萬元為高雄捷運公司支付予被告之顧問報酬。
  (二)被告於93年9 月16日自捷運局退休離職之時起，至93年12月
    13日前往高雄市立聯合醫院（大同院區）住院前，曾接受高
    雄捷運公司派車接送，並前往高雄捷運工地巡視乙情，是否
    足認被告確有從事與高雄捷運公司顧問職務內容相關之工作
    ？
  1.公訴意旨認被告自93年11月11日起擔任高雄捷運公司顧問一
    職，接受高雄捷運公司派車接送，往返高雄捷運公司南機廠
    辦公室及各該捷運工地之間，並於捷運工地從事監督、指導
    施工工法、工程進度及相關捷運工程作業事務等工作云云，
    無非以證人丁○○、乙○○、辛○○、己○○之證詞為據。
  2.證人即司機丁○○於本院審理中固證稱：「（93年11月間）
    當時我開車號XX－3709號的車」、「93年12月21日我載被告
    之妻、同年12月22日則搭載被告之女兒前往高雄榮民總醫院
    探視被告，…平常我載被告去高雄捷運公司上班，…我都稱
    被告為『周顧問』，…我載被告到工地約兩三次，是乙○○
    告訴我，我才去載被告，有幾次是我與被告以手機聯絡，…
    我在橋頭糖廠附近的橋頭R21A或R22A車站工地，有看見被告
    爬上捷運工地，拿著工程圖與高雄捷運公司的人在討論…」
    云云（見本院卷第299 頁、第296 頁、第297 頁、第302 頁
    ），惟：
  (1)丁○○係中國鋼鐵股份有限公司（以下簡稱中鋼公司）出資
    派駐在高雄捷運公司之司機，且丁○○並非被告專用之司機
    之事實，業據證人丁○○證述在卷，並證稱：「我是外包的
    司機，是中鋼公司出錢派我去（高雄捷運公司），油料費由
    我先支付，再按月依里程數向中鋼公司調度室請款，派車單
    上也有中鋼公司人員的簽名…，張正寅就是中鋼公司Y82 站
    的人」、「我平常載戊○○是用另一部裕隆Cefiro的車，車
    號XX－3709號的車在搭載被告前，係供捷運V7站的工作人員
    使用…」、「XX－3709號車是外包車，…不是被告專車」等
    語（見本院卷第296 頁、第302 頁、第300 頁），足見丁○○並非高雄捷運公司之員工，且平日係依高雄捷運公司之指
    示載送不特定人員洽公或前往工地施工，而車號XX－3709號
    自小客車亦非用以搭載高雄捷運公司總經理戊○○或被告之
    專車，故公訴人認高雄捷運公司為禮遇被告，而調派原用以
    載送高雄捷運公司總經理戊○○之車號XX－3709號座車，專
    車接送被告乙節，顯有誤會。
  (2)證人丁○○雖證稱：其曾搭載被告前往橋頭糖廠附近之捷運
    工地，並見聞被告與捷運工地人員談話等語。然而證人丁○○亦坦言當時伊距被告約有30公尺之遙，且未聽聞被告與捷
    運工地人員間之談話內容之事實，亦經證人丁○○證述在卷
    ，是證人丁○○既未能證述被告前往捷運工地與該工地人員
    之談話內容為何，即無從引其證言遽認被告自高雄捷運局長
    任內退休後，對高雄捷運公司有何監督施工進度，或指導高
    雄捷運公司人員施工之情事。
  3.公訴人另提出總務處外租計程車出勤日報表1 份，並引述該
    出勤日報表之記載，因認被告自93年11月11日起迄93年12月
    20日止，均搭乘高雄捷運公司所提供之車號XX－3709號汽車
    往返住家、高雄捷運公司南機廠辦公室及各捷運工地之間（
    見偵卷第12頁至第47頁），作為被告確有乘坐上開車輛每日
    前往高雄捷運公司上班及前往捷運工地巡視，實際上從事高
    雄捷運公司顧問職務等情事之佐據。但查：
  (1)被告於93年12月13日起即因病入住高雄市立聯合醫院（大同
    院區），此有高雄市立聯合醫院95年1 月10日高市聯醫病字
    第0950000029號函在卷可稽（見本院卷笫164 頁），證人丁○○亦證稱：被告在住院後就沒有搭車了等語（見本院卷第
    30 1頁），是被告自無可能於93年12月13日至93年12月20日
    期間搭乘車號XX－3709號汽車，公訴人認車號XX－3709號汽
    車接送被告之期間末日為93年12月20日，容有誤會，先此敘
    明。
  (2)證人丁○○雖於偵查中證稱：「…印象中我在93年10月、11
    月間都有載丙○○，直到他生病住院時為止，當時丙○○擔
    任高雄捷運公司顧問，是總經理戊○○要我暫時載丙○○顧
    問去上班，…我有時還是會載戊○○，…出勤日報表上雖無
    記載我載何人去上班，但有記載路線，可由路線知道所載何
    人，…93年11月11日我先到丙○○成功路與光遠二路的住處
    載他到高雄捷運公司，再到市議會附近的C04 捷運工地，…
    起迄路線上的『市區』是指載丙○○回家的意思，我再回去
    高雄捷運公司（即代號KRTC），…我都載他到高雄捷運公司
    4 樓上班，是在他原來捷運局的辦公室上班，…如果我載丙○○就會有乙○○的簽章」等語（見偵卷第222 頁、第223
    頁、第225 頁），並於本院審理中證稱：「…被告只有去橋
    頭糖廠（附近的捷運）工地一次，所以我印象深刻」、「…
    我載被告外出時最多一天去兩個工地，只有一次在一天內前
    往O5及R10 兩個工地，所以我印象深刻」等語（見本院卷第
    303 頁、第302 頁）。惟其於本院審理中復證稱：「被告用
    車因是乙○○叫車，故均由乙○○簽名」、「我載被告到工
    地大概兩三次」、「我不能從日報表中辨識乙○○代簽的有
    哪幾次是被告搭車，我只知道我載『周顧問』沒幾天」、「
    看日報表我也不太知道那天到底是被告坐的還是別人坐的」
    等語（見本院卷第303 頁、第298 頁、第301 頁、第30 4頁
    ）。而證人乙○○（即高雄捷運公司秘書）則證稱：「…我
    因為不知道該不該叫被告簽名，所以我就自己代簽，…我現
    在無法區別出勤日報表上面『乙○○』簽名者究係戊○○坐
    車還是被告坐車」等語（見本院卷第307 頁、第308 頁）。
    足見證人丁○○、乙○○均無從由車號XX－3709號外租計程
    車出勤日報表確認搭載被告之時間及路線，故自不得僅憑上
    開出勤日報表即認被告自93年11月11日起迄其住院之日止，
    每日均接受司機丁○○專車接送。再互核證人丁○○之前後
    證言，亦僅能確認證人丁○○曾搭載被告往來住家、高雄捷
    運公司及捷運工地之間，且證人丁○○首次搭載被告之時點
    為93年11月11日。至於證人丁○○所謂載送被告前往高雄捷
    運公司4 樓辦公室上班，然該辦公地點則實係高雄市政府捷
    運局位於捷運南機廠之辦公室（地址為：高雄市○○區○○
    路1 號，建物所有人為高雄市，管理機關為高雄市政府捷運
    局），此有高雄市政府捷運局95年1 月3 日高市捷秘字第09
    40021910號函在卷可按（見本院卷第121 頁）。另證人乙○○亦證稱：「93年11月、12月間我沒有看過被告在高雄捷運
    公司上班，被告有一段期間經常來高雄捷運公司，但他並不
    是來高雄捷運公司上班，樓上是高雄捷運局（辦公室）…」
    等語（見本院卷第305 頁），足見被告應係搭乘車號XX－37
    09號汽車前往高雄市政府捷運局設於捷運南機廠之辦公室，
    並非使用高雄捷運公司之辦公室，故公訴人認被告接受高雄
    捷運公司之專車接送，並載往高雄捷運公司所提供之辦公室
    上班乙節，亦有誤會。
  4.公訴人另認被告係高雄捷運公司所聘請之顧問，無非以證人
    乙○○、丁○○、己○○曾直呼被告之顧問職銜為其依據。
    然查：
  (1)證人乙○○固於偵查中證稱：「…我稱呼丙○○為周局長，
    …有時會稱呼他為周顧問，…戊○○及其他長官會稱呼丙○○為顧問，所以我也跟著這樣稱呼他，…我如果有進去辦公
    室裡面，他們兩人（指戊○○與被告）在對談時，我會聽到
    戊○○稱呼丙○○為周顧問…」等語（見偵卷第274 頁、第
    275 頁），並於檢察官偵訊中訊問「所謂的顧問是否是指高
    雄捷運公司的顧問」之問題時，答稱「是」（見偵卷第275
    頁），惟其於本院審理中則證稱：「…我記不清楚戊○○究
    有無在我面前稱呼被告為『周顧問』，…頂多是戊○○在辦
    公室中問我現在車子是誰在用，我說是周顧問在用或不是周
    顧問在用，…可能他是問我周顧問有沒有人載，或是車子有
    沒有人在用」等語（見本院卷第306 頁、第307 頁），互核
    證人乙○○之前後證言，可知證人乙○○係聽聞他人之傳述
    ，始主觀上臆測斯時被告乃高雄捷運公司之顧問，而非親身
    見聞高雄捷運公司聘請被告擔任高雄捷運公司一職。況證人
    戊○○於本院審理中證稱：「我稱呼被告為周局長」、「我
    沒有在公司員工面前稱呼被告為周顧問」、「印象中我沒有
    要乙○○叫被告『顧問』，我也沒有稱被告為顧問，也沒有
    跟司機丁○○說被告是高雄捷運公司的顧問」等語（見本院
    卷第27 9頁、第277 頁、第281 頁），自難僅憑證人乙○○
    之傳聞證詞，即認被告於93年11月、12月間曾擔任高雄捷運
    公司顧問一職。
  (2)另證人丁○○雖證稱：「是乙○○告訴我被告是『周顧問』
    …乙○○跟我說叫我去載顧問」等語（見本院卷第297 頁、
    第300 頁）。然證人乙○○於本院審理中則證稱：伊未曾對
    丁○○說被告是高雄捷運公司的顧問，…伊不記得伊聯絡丁○○去載被告時，係稱呼被告為周顧問還是丙○○等語（見
    本院卷第308 頁、第310 頁）。再參諸乙○○於偵查中已就
    檢察官訊問「你係如何跟丁○○說要去載丙○○？」時則證
    稱：「丙○○與司機會自己聯絡，有時沒有通過我，剛開始
    的時候，丙○○都會跟司機聯絡何時去載他」等語（見偵卷
    第274 頁），足見證人乙○○是否曾於丁○○面前稱呼被告
    為「周顧問」乙節，已非無疑。縱令乙○○在丁○○面前曾
    稱呼被告為「周顧問」，然證人丁○○之所以認定被告當時
    之職稱為「顧問」，顯係聽聞他人轉述而來，並非其親身見
    聞，故李景茂證稱：被告當時被稱為「周顧問」云云，亦屬
    傳聞證據，尚難憑此採為對被告不利之認定。
  (3)證人己○○雖於檢察官面前曾提及「當時被告是公司聘的顧
    問」云云。惟其亦向檢察官陳稱：伊之所以認為被告係公司
    聘的顧問，係因新聞報導已報導被告下台的消息等語（見本
    院卷第219 頁），此與證人己○○其於本院審理中證稱：「
    （問：為何你在檢察官面前說，被告到你們工地時，你就知
    道他是捷運公司的顧問？）因為當時看新聞報導，我印象中
    有這個職稱」等情相符（見本院卷第293 頁）。可見證人己○○於檢察官面前所為「被告係公司顧問」之陳述，乃證人
    己○○聽聞新聞報導後，出於個人主觀之臆測所為，亦屬傳
    聞證據，故不足引為對被告不利之認定。況證人己○○復證
    稱：「…當時我稱呼被告為局長，我知道當時被告不是局長
    ，但是什麼職務我不清楚，…我不知道他是否還是我們的長
    官…，我沒有以『周顧問』稱呼過被告…」等語無訛（見本
    院卷第292 頁），故公訴人執此遽認被告以高雄捷運公司顧
    問之身分前往捷運工地從事顧問工作，容有未洽。
  5.公訴人又以：被告退休後搭乘車號XX－3709號汽車前往高雄
    捷運工地巡視，監督、指導高雄捷運公司工程施工工法、工
    程進度、相關捷運工程作業事務，故其確有擔任高雄捷運公
    司顧問一職云云，無非以證人辛○○、己○○之證詞為據。
    惟查：
  (1)證人（即高雄捷運公司CR4 圓形車站O5與R10 工地之工程主
    住）辛○○於偵查中固證稱：「（93年11月、12月間）被告
    有談到建築物底部有安全性上的風險，以討論的方式要我們
    盡快作起來」、「我不知道被告何時提出辭呈，去年（93年
    ）12月的時候，被告有到工地以商量、討論的方式提出工程
    內容的確認，當時在做這些討論時都是在高雄捷運公司（即
    KTRC）的辦公室或高雄捷運局（即KM RT） 的人在場討論。
    我記得去年（93年）11月、12月只有被告單純到工地找我們
    討論，…大部分是被告一個人來，當被告是局長時，有一段
    時間被告也幾乎都是一個人（到工地）來，…被告沒有與其
    他人討論工程進行情形，幾乎都是我與被告一起討論工作何
    時完成、何時進行…」等語（見偵卷第281 頁、第282 頁）
    。其於本院審理中則證稱：「…被告曾到捷運O5及R10 工地
    與我談論工程工法及工程結構的問題。因為該工地位在中山
    路與中正路口，如果有事情發生的話是很嚴重的，被告是局
    長時，他對工程期間的安全及進度問題都十分重視，所以他
    在93年9 月到12月間曾來工地現場與我談論這些問題，但我
    不記得他是那天來的，他曾與我談到連續壁的事。…圓形連
    續壁…週邊的水壓與土壓必須均衡，假如不均衡，會影響連
    續壁，…有些地方多挖、有些地方少挖就會壓力不平衡造成
    危險，這在管理上十分重要，…（我們）沒有看著圖討論細
    節，我們說的是比較大的事情，我們所談論的是工程的安全
    、進度、施工，…被告並未命令我做作何工作上的事，被告
    沒有跟我談過他是否是高雄捷運公司的顧問，高雄捷運公司
    也沒有跟我談起被告是高雄捷運公司的顧問，因為被告以前
    是局長，所以我一直都是以局長來稱呼他」、「93年9 月16
    日連續壁及連續壁裡面的開挖均已全部結束」、「圓形車站
    結構主要有地下一、二、三樓，被告與我談論時，工程已進
    行到地下三樓與地下二樓，…我們在談話中提到完成地下二
    樓比單僅完成地下三樓要來得安全」等語（見本院卷第28 6
    頁、第287 頁、第288 頁、第289 頁），互核證人辛○○之
    前開證詞，證人辛○○於本院審理中就其與被告談話過程之
    始末陳述應較其於偵查中證述之內容完整，由證人辛○○與
    被告之對話性質非在向被告報告O5、R10 工地之施工進度，
    且其二人所討論之圓形連續壁等情，充其量僅係對此部分之
    工程結構安全問題作部分意見交換，是被告於高雄捷運局長
    任內退休後，即未再對證人辛○○有何工程施工方法之指示
    或指導，自不得僅憑被告與證人辛○○之前開對話，逕認被
    告有何執行高雄捷運公司顧問職務之行為。
  (2)另證人（即高雄捷運公司土建部分工程之工程師）己○○前
    於95年1 月20日雖在檢察官之談話紀錄中曾提及：「…我記
    得我有在R22 車站遇到被告，…當時被告是公司聘的顧問，
    …當時我稱呼他為周局長」、「被告只有問該工程施工進度
    ，詢問軌道層上屋頂的形式，屋頂是一個鋼構的形式，及月
    台形式等，…他只是稍微問一、兩個問題就走了，…他很客
    氣的稍微問一下」等語（見本院卷第219 頁、第22 0頁）。
    且於本院審理中亦證稱：伊約於93年底，在R22 車站遇到被
    告，當時我們是在作車站的軌道，…被告只是在地面車站看
    了一下，…被告沒有具體問我工程進度等語（見本院卷第29
    1 頁、第293 頁）。可見被告雖曾於93年底某日前往上開捷
    運工地，為了解工地工程現狀而與證人己○○曾有短暫談話
    ，惟其談話內容則與施工工法指導或工程進度監督完全無涉
    ，故自難憑此作為對被告不利之認定。
  (3)又被告雖經常前往捷運工地巡訪，然被告因曾任職高雄捷運
    局長經年，故其於退休後仍常前往高雄捷運工地關心施工安
    全及進度，應屬人情之常。此參諸證人辛○○於偵查中證稱
    ：「被告於擔任局長期間就蠻關心此段工程」，於本院審理
    中亦證稱：「被告在局長任內對工程期間的安全及進度問題
    都十分重視」等語自明。證人己○○亦曾在檢察官之談話紀
    錄中提及「之前聽工地的人說被告當局長時也會自己到工地
    去晃」等語在卷可按（見偵卷第282 頁、本院卷第28 6頁、
    第219 頁）。又證人戊○○亦證稱：被告退休後之所以可以
    進入捷運工地蒐集資料，係因被告曾身為高雄捷運局局長，
    故渠等對被告十分尊重所致（見本院卷第279 頁）。是尚不
    得以被告自高雄市政府捷運局長任內退休後，仍主動前往高
    雄捷運工地關心施工安全及進度，即遽認其係為高雄捷運公
    司從事顧問職務之工作內容。故被告辯稱：高雄捷運是在其
    任職高雄捷運局長期間，開始全力推動之重大工程，故對高
    雄捷運有特殊情感等語，應屬信實。
  (三)高雄捷運公司董事長陳振榮、副董事長庚○○於93年12月20
    日前往高雄榮民醫院探視被告時，分別致贈予被告之十萬元
    慰問金（合計共二十萬元），究否亦屬被告擔任高雄捷運公
    司顧問之報酬？
  1.被告於93年12月13日至同年12月17日在高雄市立聯合醫院大
    同院區檢出罹有非小細胞肺癌後，在同年月20日因上葉、支
    氣管或肺惡性腫瘤轉往高雄榮民總醫院住院，嗣於93年12月
    23日在該院接受腫瘤切除手術，於同年12月29日出院之事實
    ，有高雄市立聯合醫院95年1 月10日高市聯醫病字第095000
    0029號函覆病歷影本1 份、高雄榮民總醫院95年1 月9 日高
    總管字第0940014624號函覆病歷影本及中文摘要1 份為憑（
    見本院卷第164 頁、第132 頁），堪信真實。
  2.證人庚○○於本院審理中證稱：「…被告因為高雄捷運工安
    事件而下台，我們高雄捷運公司的人對此都深感愧疚，在得
    知被告生病住院要開刀後，我們就想要趕快去看被告，去醫
    院慰問病人總要帶點東西，我們想不出什麼東西比較適合，
    所以我們就帶著慰問金去，還帶了水果或是花去。這筆慰問
    金是高雄捷運公司支付的，…這筆慰問金的撥付是由內部（
    員工）主動上簽呈，經我們（即董事長、副董事長）核准後
    ，…他們（即員工）就把慰問金送來給我了。…慰問金原本
    應該是我十萬元，董事長十萬元，…後來因為我要去探望被
    告那天董事長剛好來公司開會，所以我們才一起去…」等語
    （見本院卷第267 頁、第268 頁），核與卷附簽呈所載：高
    雄捷運公司公共事務處員工張修齊於93年12月17日因知悉被
    告將於近日內入院接受手術，擬具簽呈請高雄捷運公司同意
    以董事長與副董事長名義致送被告慰問金二十萬元整，經林
    義郎覆核該簽呈，呈請總經理戊○○、副董事長庚○○、董
    事長陳振榮簽准後，由張修齊於93年12月20日以「其他公關
    費」之會計科目向出納支領二十萬元乙節相符（見偵卷第48
    頁），並有高雄捷運公司93年12月20日報支清單（代支出傳
    票）1 件足佐（見偵卷第49頁），應屬真實。
  3.公訴人雖主張：高雄捷運公司致贈予被告之慰問金有違常情
    ，實屬高雄捷運公司支付予被告之顧問費云云。惟證人庚○○證稱：「我們（即庚○○、陳振榮）去看被告時，並不是
    直接把錢交給他們（即被告與被告之妻），而是把水果放在
    旁邊，與被告聊天後，我們就離去了，錢與水果擺在一起，
    但我現在不記得那是水果籃還是水果盒，…當時並沒有對被
    告或其家屬特別提到水果中放有慰問金，…我去（醫院）時
    看到被告躺在病床上很沮喪，…我覺得被告的太太都快崩潰
    了，因為被告失業又得到這麼大的病…」等語（見本院卷第
    272 頁、第274 頁），佐以被告於93年12月20日入住高雄榮
    民總醫院時，其入院診斷為「上葉，支氣管或肺惡性腫瘤」
    ，有高雄榮民總醫院95年1 月9 日高總管字第0940014624號
    函覆中文摘要可稽（見本院卷第134 頁），可見證人庚○○
    證述其前往高雄榮民總醫院探視時，被告及其妻之神情沮喪
    等情，應屬實在。而證人庚○○偕高雄捷運公司董事長陳振
    榮前往探視被告時，其所得悉被告罹病之病名既為惡性腫瘤
    ，則依一般社會大眾對癌症乃屬重大、難治疾病之認知下，
    其二人衡酌斯時被告甫自高雄捷運局長任內退休，並無固定
    之工作收入足以支應後續治療之龐大醫藥費用，而致贈相當
    之慰問金予被告，尚難謂與一般人探視重症病患之社會常情
    有悖。本件既無證據顯示上開二十萬元慰問金與被告擔任高
    雄捷運公司顧問有何關聯，自難僅憑片面臆測，即遽認該筆
    款項係屬被告擔任高雄捷運公司顧問之報酬。
六、綜上，公訴人之前開舉證均無從證明被告有何實際擔任高雄
    捷運公司顧問職務，或有何行使高雄捷運公司顧問職務之犯
    行。本院審究卷內各項證據，僅能證明被告於退休後，確有
    前往各該捷運工地關心工程進度與工程安全問題之情事，然
    並無證據足認被告自高雄市政府捷運局長退休後，有何利用
    其原任公職時之管道或機會，謀取不當利益，或取得其他競
    爭者無法享有之便利之犯行，自不得僅因被告退休後仍心繫
    捷運工程，屢屢前往捷運工地瞭解施工情況，即遽以違反公
    務員服務法之刑事罪名相繩。此外，本件復查無何積極證據
    足證被告有何其他違反公務員服務法第14條之1 規定之犯行
    ，揆諸首揭規定及判例意旨之說明，本件既認不能證明被告
    犯罪，自應諭知無罪之判決。
據上論斷，應依刑事訴訟法第301 條第1項，判決如主文。
本案經檢察官壬○○、甲○○到庭執行職務。
中    華    民    國    95    年    5     月    23    日
                  刑事第八庭    審判長法  官  李政庭
                                      法  官  李育信
                                      法  官  賴文姍
以上正本，係照原本作成，證明與原本無異。
如不服本判決，應於送達後10日內，向本院提出上訴狀。
中    華    民    國    95    年    5     月    23    日
                                      書記官  王高山


司法院資訊處製作；財團法人民間司法改革基金會備份。
